【裁判字號】    99,訴,2210
【裁判日期】    991206
【裁判案由】    確認債權不存在
【裁判全文】
臺灣臺中地方法院民事判決  99年度訴字第2210號
原      告  葉堂坤
被      告  中國信託商業股份有限公司
法定代理人  辜濂松
訴訟代理人  何書喬
訴訟代理人  何宣鋐
當事人間債務人異議之訴事件，本院於民國99年11月22日言詞辯
論終結，判決如下：
    主    文
原告之訴駁回。
訴訟費用由原告負擔。
    事實及理由
甲、程序方面：
    按訴狀送達後，原告不得將原訴變更或追加。但請求之基礎
    事實同一、擴張或減縮應受判決事項之聲明者，不在此限。
    民事訴訟法第255條第1項第2款、第3款分別定有明文。本件
    原告以自始未知悉被繼承人葉金展對被告負有債務，而未辦
    理拋棄繼承或限制繼承，對上開債務應予免責為由，提起本
    件訴訟，起訴原聲明請求：原告因99年度司執字第19914號
    聲請發支付命令事件，依法提起債權不存在之訴，該事件應
    予撤銷且已聲請之強制執行命令亦應停止。嗣於民國99年11
    月22日當庭以言詞變更聲明為：鈞院99年度司執字第19914
    號清償消費款之強制執行，於原告財產在超過繼承被繼承人
    葉金展財產範圍所為之強制執行程序應予撤銷。審酌其起訴
    狀所載之事實理由，可知原告所為係基於同一基礎事實為減
    縮、更正訴之聲明，依前開說明，應予准許。
乙、實體方面：
一、原告主張：原告因繼承其父葉金展積欠被告近100萬元之債
    務，導致被告向本院聲請強制執行，扣原告薪資3分之1（
    案號：99年度司執字第19914號）。因原告自始未知悉父親
    葉金展仍有積欠被告銀行之債務，況且原告亦未繼承父親葉
    金展之任何財產，葉金展之財產於95年2月13日被法院拍賣
    ，有台南市東南地政事務所異動索引為證。被告以原告繼承
    債務為由，請求父債子還，逕而向原告聲請強制執行扣薪資
    3分之1，已損害原告之權利，故提出本件訴訟。原告對葉金
    展之債務即系爭執行名義上所載之債務並不知悉，且原告未
    繼承葉金展之財產，因此原告對於系爭債務自不負清償責任
    ，被告自不得持系爭執行名義對原告之薪資聲請強制執行，
    本件主張只就遺產所得範圍內負清償責任提起異議之訴（起
    訴狀誤載為確認債權不存在）。原告於被繼承人葉金展死亡
    前雖與被繼承人同住，但不知道被繼承人有欠這麼多錢，也
    不知道法律規定要辦理拋棄繼承或限定繼承，而沒有辦理。
    爰依法訴請撤銷被告對原告財產之強制執行程序，並聲明：
    鈞院99年度司執字第19914號清償消費款事件之強制執行程
    序，於原告財產超過繼承被繼承人葉金展財產範圍所為之強
    制執行程序應予撤銷。
二、被告則以：
(一)訴外人葉金展即原告之父，對被告負有債務，應給付被告(1)
    、新臺幣（下同）218,538元，及自民國94年7月29日起至清
    償日止，按年息20%計算之利息。(2)、517,907元，及自94年
    7月26日起至清償日止，按年息20%計算之違約金。(3)、
    164,867元，及自94年3月30日起至清償日止，按年息14.25%
    計算之利息，並自94年5月1日起至清償日止，在6個月以內
    者，按上開利率10%計算，超過6個月者，按上開利率20%計
    算之違約金，並連帶賠償程序費用500元。上開3筆債權業經
    臺灣臺南地方法院以98年度司促字第33560號核發支付命令
    確定，並經鈞院99年度司執字第5413號強制執行，因無財產
    可供執行，核發債權憑證在案，上開債務為現金卡、通信貸
    款及信卡消費等。
(二)訴外人葉金展於95年8月13日死亡，原告為其繼承人之一，
    未聲請拋棄繼承或限定繼承，依法原告與其他繼承人負概括
    繼承之責任，承受被繼承人葉金展財產上之一切權利、義務
    。而民法繼承編施行法第1條之3第4項固規定，因不可歸責
    於己之事由或未同居共財者，於繼承開始時無法知悉繼承債
    務之存在，致未能於修正施行前之法定期間為限定或拋棄繼
    承，且由其繼續履行繼承債務顯失公平者，於修正施行後，
    以所得遺產為限，負清償責任。但原告未依民事訴訟法第27
    7條規定就上開有利於己之事實舉證為證明，則其主張實屬
    無據，並聲明：原告之訴駁回，訴訟費用由原告負擔。
三、兩造不爭執之事實：
(一)被繼承人葉金展積欠原告如臺灣臺南地方法院98年度司促字
    第33560號支付命令所載之債務。
(二)被告依上開支付命令對被繼承人葉金展之所有繼承人（含原
    告）聲請強制執行，但因債務人無財產可供執行，而換發債
    權憑證（99年度司執字第5413號）。
(三)被繼承人葉金展於95年8月間死亡，原告為其繼承人，未辦
    理拋棄繼承或限定繼承。
(四)原告於69年1月8日生，於76年5月14日與被繼承人葉金展同
    時遷入臺南市○區○○路99巷1號；於98年10月28日遷居臺
    南市○區○○路520巷69號4樓之3。
(五)被繼承人葉金展生前與原告共同住於臺南市○區○○路99
    巷1號。
四、得心證之理由：
    本件兩造厥有爭執者，為原告得否依民法繼承編施行法第1
    條之3第4項之規定，主張限定責任，而排除系爭執行名義之
    執行力？經查：
(一)按執行名義成立後，如有消滅或妨礙債權人請求之事由發生
    ，債務人得於強制執行程序終結前，向執行法院對債權人提
    起異議之訴。如以裁判為執行名義時，其為異議原因之事實
    發生在前訴訟言詞辯論終結後者，亦得主張之；繼承在民法
    繼承編98年5月22日修正施行前開始，繼承人因不可歸責於
    己之事由或未同居共財者，於繼承開始時無法知悉繼承債務
    之存在，致未能於修正施行前之法定期間為限定或拋棄繼承
    ，且由其繼續履行繼承債務顯失公平者，於修正施行後，以
    所得遺產為限，負清償責任，強制執行法第14條第1項及民
    法繼承編施行法第1條之3第4項分別定有明文。是如於98年5
    月22日民法繼承編修正施行前之繼承人未依法聲明拋棄繼承
    或限定繼承，原本應就其被繼承人之債務負無限清償責任，
    嗣因新修正民法繼承編施行法第1條之3第4項規定，於特定
    條件下，得以所得遺產為限，負清償責任，而減輕其責任。
    繼承人就被繼承人之債務仍為債務人而非第三人，如有民法
    繼承編施行法第1條之3第4項規定之事由，繼承人乃應提起
    債務人異議之訴。再原告主張其被繼承人葉金展於95年8月
    13日死亡，被告持對原告及其他繼承人聲請支付命令之執行
    名義，聲請對原告之財產為強制執行之事實，業經本院依職
    權調閱本院99年度司執字第19914號清償消費款強制執行事
    件卷宗可稽，並為兩造所不爭執，堪認為真實。又上開強制
    執行事件之強制執行程序尚未終結，亦有上開清償消費款強
    制執行事件卷證可稽。是以原告即得以有民法繼承編施行法
    第1條之3第4項規定之事由，依強制執行法第14條第1項之規
    定，提起本件債務人異議之訴（原告起訴時誤載為確認債權
    不存在之訴），合先敘明。
(二)次按民法繼承編施行法第l條之3第4項雖增列規定：繼承在
    民法繼承編98年5月22日修正施行前開始，繼承人因不可歸
    責於己之事由或未同居共財者，於繼承開始時無法知悉繼承
    債務之存在，致未能於修正施行前之法定期間為限定或拋棄
    繼承，且由其繼續履行繼承債務顯失公平者，於修正施行後
    ，以所得遺產為限，負清償責任。上揭條文之適用，必以繼
    承人係因不可歸責於己之事由或未同居共財者，而於繼承開
    始時無從知悉繼承債務之存在，而未能向法院聲請限定或拋
    棄繼承為前提。復按主張法律關係存在之當事人，僅須就該
    法律關係發生所須具備之特別要件，負舉證之責任，至於他
    造主張有利於己之事實，應由他造舉證證明，最高法院著有
    48年台上字第887號判例可資參照。是原債務人之繼承人，
    於債權人就系爭債務之成立與未受完全清償及該繼承人未有
    向法院聲請限定或拋棄繼承之事實為舉證後，自應由繼承人
    就其符合民法繼承編施行法第1條之3第4項所規定之要件，
    而得以在所受遺產之範圍內負清償之責，此項有利於己之事
    實，負舉證之責。
(三)雖原告主張不知系爭債務，且未分得遺產云云，並提出土地
    異動索引資料及聲請訊問證人葉秀惠為證。經查：
   1、證人葉秀惠於本院結證稱：「（問：你父親生前居住於何
      處？）住於台南市○區○○路99巷1號，約住有十幾年。(
      問：平常家裡的生計由何人負擔？）由父親負擔，我母親
      並沒有工作。（問：家裡的兄弟姊妹有無分擔家計？）我
      是於85、86年結婚，嫁到嘉義縣，家中的生計是由父親、
      大姊（葉秀華）負擔。（問：原告是何學校畢業？畢業後
      從事何工作？）小學畢業，國中肄業，畢業後從事搬運工
      ，是於忠良貨運應該是85、86年間，之後也有從事搬運工
      ，但詳細工作地點、時間我記不清楚。（問：原告就職期
      間有無拿錢回去養家？）我不清楚，我出嫁後就比較少回
      家。（問：原告國小畢業後，在何處居住？）台南市○區
      ○○路，跟父母親同住。（問：原告有無長時間多達一年
      離開家中，沒有回家的情形？）沒有一整年都沒有回家的
      情形，但原告大都是住公司宿舍，只有放假日才回去。（
      問：你父親何時開始沒有供應原告生活費用？）我不清楚
      。」等語（見本院99年11月22日言詞辯論筆錄）。由證人
      上開證述可知，原告於被繼承人葉金展生前均與其同住於
      台南市○區○○路99巷1號，且以葉金展為家庭生計之駐
      要供應者，又證人自結婚後即較少回家，則其對於原告是
      否知悉本件債務，已無從為有利於原告之認定。
   2、本件債務為現金卡、通信貸款及信用卡消費款，與一般難
      以知悉其存在之保證債務不同；被繼承人葉金展於生前又
      是家庭生計之主要供應者，原告既與被繼承人葉金展同居
      共財，原告主張不知該債務之存在，與經驗法則不符。
   3、再者，是否知悉本件債務，與上開法文規定是否「無法」
      知悉本件債務，核屬不同。原告以其不知本件債務，遽主
      張即得依繼承編施行法第1條之3第4項之規定，以所得遺
      產為限，負清償責任云云，已與上開要件不合，已於法無
      據。再依本院依職權調閱之個人除戶資料查詢結果、遷徙
      紀錄資料查詢結果、個人基本資料查詢結果所示，原告於
      76年5月14日與其父親葉金展同時遷入台南市○區○○路
      99巷1號同住，此事實亦經證人葉秀惠證述在卷，並為兩
      造所不爭執，堪認為真實。查訴外人即被繼承人葉金展於
      95年8月13日死亡，死亡前均與原告同住，家庭生計並均
      由葉金展為主要供應者，則原告與被繼承人葉金展有同居
      共財之事實堪予認定。原告於被繼承人葉金展生前均與其
      同住一處，卻未能舉證證明有何「無法」知悉繼承債務存
      在之事實，及如由其繼續履行系爭繼承債務有顯失公平之
      情事，是原告主張其得依民法繼承編施行法第1條之3第4
      項之規定主張，自與上開說明之要件不合，即無理由。
(四)綜上所述，雖本件強制執行程序尚未終結，原告得以其有民
    法繼承編施行法第1條之3第4項規定之事由，依強制執行法
    第14條第1項之規定，提起本件債務人異議之訴。然本件既
    難認原告有於繼承開始時無法知悉繼承債務之存在，復未能
    認由原告繼續履行繼承債務顯失公平，原告自不得主張依民
    法繼承編施行法第1條之3第4項之規定，以所得遺產為限，
    負清償責任。從而，原告依民法繼承編施行法第1條之3第4
    項及強制執行法第14條第1項之規定訴請撤銷被告對原告財
    產之強制執行程序，為本件請求，即無理由，應予駁回。
五、本件事證已臻明確，兩造其餘之陳述、主張、攻擊防禦方法
    及舉證，均對本判決之結果不生影響，爰不一一論述，亦附
    敘明。
六、民事訴訟費用負擔之依據：民事訴訟法第78條。
中    華    民    國    99    年    12    月    6     日
                  民事第一庭    法  官  周玉蘭
正本係照原本作成。
如對本判決上訴，須於判決送達後20日內向本院提出上訴狀。如
委任律師提起上訴者，應一併繳納上訴審裁判費。
中    華    民    國    99    年    12    月    6     日
                                書記官  董美惠

司法院資訊處製作；財團法人民間司法改革基金會備份。
